臺灣桃園地方法院刑事判決　　　　　　 92年度交易字第215號
　　公　訴　人　臺灣桃園地方法院檢察署檢察官
　　被　　　告　乙○○原名邱.
　　　　　　　　　　　　　巷1.
　　選任辯護人　葉滄燁律師
上列被告因過失致死案件，經檢察官提起公訴（91年度偵字第99
03號），本院判決如下：
    主  文
乙○○因過失傷害人，處有期徒刑肆月，如易科罰金以參佰元折
算壹日。
    事  實
一、乙○○未領得汽車駕駛執照，仍於民國91年4 月21日下午4
    時40分至50分許（林清亮於當日下午4 時55分被送至怡仁醫
    院就醫，依此推算肇事時間應為下午4 時40分至4 時50分間
    某時，起訴書載下午5 時許，應予更正），駕駛車牌號碼KH
    ─9558號自用小客車，沿桃園縣楊梅鎮○○街由北往南方向
    行駛，於行經桃園縣楊梅鎮○○街137 號前，適林清亮駕騎
    車牌號碼JRI ─401 號重型機車，在新農街137 號前未注意
    穿越道路應看清左右確無來車始得迅速通過，即貿然通過道
    路往新農街146 巷方向行駛，乙○○汽車駕駛人駕駛汽車應
    注意車前狀況，隨時採取必要之安全措施，而依當時天候晴
    、路面乾燥、無障礙物，視線良好，無不能注意之情事，竟
    疏於注意，撞擊林清亮駕騎之上開機車，致林清亮人車倒地
    ，受有左側骨盆骨折、右下側肋骨骨折及胸部挫傷等傷害。
    乙○○肇事後，於警員前往現場處理時，當場向警員承認為
    肇事人而接受裁判。林清亮於當日下午4 時55分許經送至怡
    仁綜合醫院就醫，後經家屬要求於同日轉至長庚紀念醫院林
    口分院住院治療，病情穩定於91年6 月29日肺炎痊癒出院，
    住進護理之家。嗣於91年7 月3 日林清亮因新近發生十二指
    腸及胃潰瘍合併滲血，再至怡仁綜合醫院住院治療，於91年
    7 月8 日因肺炎合併敗血症及呼吸衰竭死亡。
二、案經林清亮於死亡前訴請臺灣桃園地方法院檢察署檢察官偵
    查及桃園縣警察局楊梅分局報請臺灣桃園地方法院檢察署檢
    察官偵查起訴。
    理  由
一、程序部分：
  (一)按犯罪之被害人得為告訴；被害人已死亡者，得由其配偶、
    直系血親、三親等內之旁系血親、二親等內之姻親或家長、
    家屬告訴，不得與被害人明示之意思相反。刑事訴訟法第23
    2 條、第233 條定有明文。查本件告訴人林清亮之女甲○○
    雖為被害人林清亮之直系血親，惟甲○○於91年4 月30日向
    桃園縣政府警察局楊梅分局提起告訴時，林清亮尚未死亡，
    且意識時有清醒，甲○○於警詢提起告訴，並未出具林清亮
    之委任狀，難認係代理林清亮所為告訴，又未經檢察官指定
    為代行告訴人，是甲○○於警詢之告訴難認合法。惟林清亮
    於91年6 月10日委任黃秋雄律師為告訴代理人，具狀向臺灣
    桃園地方法院檢察署檢察官聲請製作筆錄並調查證據，有該
    聲請狀及林清亮出具之委任狀附卷可稽，是依該聲請狀已可
    認林清亮有提起告訴之意，且在合法告訴期間內，本件林清
    亮之告訴應屬合法有效，核先敘明。
  (二)證據能力部分：
    本案證人李進誠、甲○○之言詞陳述，及道路交通事故調查
    報告表、交通事故現場及車損照片、被害人林清亮診斷證明
    書、病歷資料、死亡證明書、法務部法醫研究所之鑑定書、
    行政院衛生署醫事審議委員會之鑑定書及卷內其他各項文書
    等雖屬被告以外之人於審判外之陳述，惟被告乙○○、選任
    辯護人及檢察官於準備程序中均表示對證據能力無意見（見
    本院94年10月13日準備程序筆錄），且於本院審理中調查該
    等證據時，均未聲明異議，依上揭規定，視為同意將該等陳
    述作為證據，且本院審酌各該陳述作成時，並無證明力明顯
    過低或證據係違法取得等情況，認上開陳述及各項文書得為
    證據，有證據能力。
二、認定犯罪事實之證據及理由：
  (一)訊據被告乙○○對於在上揭時、地駕駛車牌號碼KH─9558號
    自用小客車，當時日間自然光線、天候晴、路面乾燥、無障
    礙物，因疏未注意車前狀況，撞擊亦疏未注意左右來車，貿
    然自新農街137 號前通過道路往新農街146 巷行駛之林清亮
    所駕騎車牌號碼JRI ─401 號重型機車，致林清亮人車倒地
    ，受有左側骨盆骨折、右下側肋骨骨折及胸部挫傷等傷害一
    節，業據被告於偵查及本院審理中供認不諱。核與證人即當
    日到場處理之桃園縣警察局楊梅分局員警李進誠於本院準備
    程序中證述之情節相符，並與被害人林清亮之女甲○○於警
    詢、偵查中之指訴情節一致，復有桃園縣警察局楊梅分局道
    路交通事故調查報告表、交通事故現場暨車損照片及被害人
    林清亮診斷證明書、病歷資料等在卷可稽。
  (二)按汽車行駛時，駕駛人應注意車前狀況，隨時採取必要之安
    全措施，道路交通安全規則第94條第3 項定有明文。被告駕
    駛汽車自應注意上開規定，且依卷附道路交通事故調查報告
    表及照片所示（91年度偵字第9903號卷第8 、13-17 頁），
    事發地點係桃園縣楊梅鎮○○街137 號前，當時為日間自然
    光線之晴天，道路狀況為柏油路面乾燥無缺陷，亦無障礙物
    ，視距良好等情形以觀，並無任何足令其不能注意之情事，
    竟疏未注意而撞擊被害人林清亮所駕騎之機車，致被害人林
    清亮因此受有左側骨盆骨折、右下側肋骨骨折及胸部挫傷等
    傷害，則結果之發生，顯係被告可得避免或防止，被告就本
    件交通事故之發生自有過失甚明。而被告上開過失行為致生
    被害人傷害之結果，其過失行為與被害人之傷害間，自有相
    當因果關係。雖被害人亦有未注意左右來車讓行進中之車輛
    先行即貿然穿越道路之過失，惟被害人之過失並不能解免被
    告之過失。本案事證明確，被告過失傷害犯行洵堪認定，應
    依法論科。
  (三)公訴意旨另以財團法人長庚紀念醫院91年12月11日（91）長
    庚院法字第1271號函復：林清亮於住院期間肺部曾發生感染
    ，評估其感染原因可能為病患肺部有挫傷且年紀大，加肺部
    排痰功能變差所致，及怡仁綜合醫院死亡證明書載林清亮之
    死亡原因為肺炎合併敗血症及呼吸衰竭死亡，及法務部法醫
    研究所（92）法醫所醫鑑字第0342號鑑定書載「死者雖有老
    舊結核和年紀大造成的危險因子存在，但未有車禍所形成的
    肺部挫傷加重這些危險因子，亦不會導致其最後敗血症的結
    果，再加尚死者住院連續事件，所以車禍難脫與死者死亡的
    關連性」等為據，而認被害人林清亮之死亡結果與本件車禍
    間有相當之因果關係，被告應依刑法第276 條第1 項過失致
    死罪嫌論處云云。惟訊據被告對於車禍過失致被害人受傷一
    節坦承不諱，對於被害人事後發生死亡結果，辯稱：被害人
    之死亡與車禍並無因果關係等語。是被害人最終死亡之結果
    ，是否與被告車禍肇事之行為間具有「相當因果關係」，或
    者謂該結果客觀上是否歸責於被告之行為，即有探究之必要
    。經查：
  1.按所謂因果關係，乃指行為與結果間所存在之客觀相當因果
    關係而言，即依經驗法則，綜合行為當時所存在之一切事實
    ，為客觀之事後審查，認為在一般情形下，有此環境，有此
    行為之同一條件，均可發生同一之結果者，則該條件即為發
    生結果之相當條件，行為與結果間乃有因果關係。反之若在
    一般情形下，有此同一之條件存在，而依客觀之觀察，認為
    不必皆發生此結果者，則該條件與結果並不相當，不過為偶
    然之事實而已，其行為與結果間自無因果關係可言（最高法
    院69年度台上字第2090號、76年台上字第192 號、87年台上
    字第3417號判決可供參照）。是行為人行為與結果之發生有
    無相當因果關係，應就行為當時所存在之一切事實為客觀之
    事後審查，此即我國實務及多數學者所採取之所謂「相當因
    果關係理論」。又所謂相當因果關係說，乃係在因果關係下
    ，以條件說為基礎之補充理論或修正理論，因果關係所要探
    究者，應該是行為與結果兩者之間，是否存在自然法則之關
    聯性，而相當因果關係名義上雖屬於因果理論，惟實際上係
    「歸責理論」，是有學者提出「反常的因果歷程」理論，謂
    ：結果之發生必須是行為人所製造之不容許風險所引起外，
    該結果與危險行為間，必須具有常態關聯性，行為人之行為
    始具客觀可歸責性。換言之，雖然結果與行為人之行為間具
    備（條件）因果關係，惟該結果如係基於反常的因果歷程而
    發生，亦即基於一般生活經驗所無法預料的方式而發生，則
    可判斷結果之發生非先前行為人所製造之風險所實現，此種
    「反常因果歷程」（不尋常的結果現象）即阻斷客觀歸責，
    行為人不必對於該結果負責。再就採取相當因果關係之理論
    ，在判斷是否「相當」時，立基於條件因果關係的判斷，應
    先判斷是否有所謂「因果關係超越」之情形，亦即每個條件
    必須自始繼續作用至結果發生，始得作為結果之原因，假若
    第一個條件（原因）尚未對於結果發生作用，或發生作用前
    ，因有另外其他條件（原因）的介入，而迅速單獨地造成具
    體結果，此其後介入之獨立條件（原因）與具體的結果形成
    間，具有「超越之因果關係」，使得第一個條件（原因）與
    最終結果間欠缺因果關係，即所謂「因果關係中斷」說。惟
    從條件說的立場，每個原因都可能發生結果，所以無法否定
    其間的因果關係存在，自不能謂因果關係有「中斷」之可能
    ，故學者多不採取此種因果關係中斷的說法，而以因果關係
    超越的說法取代之（惟仍有反對此類概念者）。換言之，最
    終結果因為係其他原因所獨立造成者，而有超越之因果，與
    前述「反常的因果歷程」概念類似，在客觀上無法歸責予形
    成第一個條件（原因）的行為人。
  2.查本案經向怡仁綜合醫院、長庚紀念醫院林口分院調取被害
    人林清亮之完整病歷資料，送請行政院衛生署醫事審議委員
    會鑑定，送醫治療經過為：被害人林清亮為陳舊性肺結核及
    慢性阻塞性肺病患者，於91年4 月21日下午4 時55分許因車
    禍送達怡仁綜合醫院急診室求診，當時意識清醒，主訴左側
    髖部疼痛，經醫師照Ｘ光檢查後，發現左側骨盆有骨折現象
    ，因家屬要求，於當日轉至長庚紀念醫院林口分院。在長庚
    紀念醫院林口分院住院期間，因右下側肋骨有骨折及胸部挫
    傷，導至後續肺炎及呼吸衰竭並接受插氣管內管治療，經醫
    療照顧後91年5 月18日拔除插管，於91年6 月29日出院，住
    進護理之家。一週之後因發現有解黑便及上腹痛現象，於91
    年7 月3 日住進怡仁綜合醫院，7 月4 日經胃鏡檢查發現有
    十二指腸及胃潰瘍合併滲血，醫師於是給予藥物治療消化性
    潰瘍。7 月5 日突然呼吸急促，並有發燒現象，醫師將其轉
    入加護病房並照胸部Ｘ光檢查，結果發現右側下肺葉有浸潤
    現象，此時胸腔科醫師認為需插管治療呼吸衰竭，並使用抗
    生素靜脈注射。7 月8 日發燒，呼吸費力並全身顫抖，經冰
    枕使用後，仍未退燒，當日13時20分突然量不到血壓，開始
    進行心肺復甦術，急救至14時10分不治死亡等節，有被害人
    林清亮於怡仁綜合醫院、長庚紀念醫院林口分院之病歷資料
    在卷可考。
  3.本案2 次經行政院衛生署醫事審議委員會鑑定，結果如下：
    依據長庚醫院林口分院病歷記載，病人於91年4 月21日急
    診住院，診斷為骨盆骨折合併出血性休克，有胸部挫傷。後
    續於4 月25日發生缺氧性呼吸衰竭，推測原因為吸入性肺炎
    。該院評估其肺部感染原因可能為病人肺部有挫傷且年紀大
    ，加上肺部排痰功能變差所致。因車禍所遭受之胸部挫傷及
    骨盆骨折，造成病人臥床等狀況，有可能增加吸入性肺炎及
    呼吸衰竭之風險，故無法排除兩者有關連性。依據長庚紀
    念醫院林口分院病歷記載，病人於5 月18日拔除插管，呼吸
    衰竭部分已痊癒；6 月29日病情穩定出院，當日醫院胸部Ｘ
    光片顯示僅有左下肺葉輕微浸潤及右上肺葉陳舊性肺結核，
    因此判斷當初之肺炎應已痊癒。依據怡仁綜合醫院7 月4
    日胃鏡檢查報告記載，病人患有A1等級十二指腸潰瘍合併滲
    血（An A1 ulcer with active oozing）及表淺性胃潰瘍（
    sh allow ulcer）。潰瘍合併滲血的原因有許多可能性，依
    據現有病歷記載，無法確定其原因，但因為A1等級，表示應
    為新近發生，與至少1 ─2 個月前之肺炎及呼吸衰竭，二者
    間無明顯關聯性。依據怡仁綜合醫院病歷記載及胸部Ｘ光
    顯示，7 月5 日新發現病人右下肺葉肺炎，該院函覆法院因
    病人有陳舊性肺結核病史、年邁體衰等原因導致肺炎，此次
    肺炎與先前之胃潰瘍以及4 月之肺炎及呼吸衰竭，無關聯性
    。外傷（車禍）後的死亡按發生進行的時間，有3 個主要
    分布區域（文獻）；第1 個區域發生在到院前。第2 個區域
    則分布在受傷後的數小時內。第3 個分布則位於受傷後數日
    至數週。故大致而言，與受傷發生時間愈近的個體死亡，和
    事件本身較有關聯。本案病患受傷當時客觀的存活率，距受
    傷約兩個月後才死亡，依據文獻分析，車禍後的死亡，3 個
    主要分布時間都在數週內，因已超過此段時間，單純就車禍
    而言，其存活率趨近於百分之百。病人受傷兩個多月後死亡
    ，其死亡原因須探討其生物個別差異性，無法歸因於車禍所
    導致。(6)本件病人年邁患有陳舊性肺結核及慢性阻塞性肺病
    等慢性疾病，因無解剖，故無法判斷病人原始之身體狀況及
    真正死亡原因。依據怡仁醫院病歷記載，病人因十二指腸
    潰瘍出血及肺炎導致敗血症死亡，依據兩院病歷記載，醫護
    人員已盡力救治，並無疏失。依現有病歷等資料，並無證據
    顯示醫療過程中醫護人員有所疏失而致被害人死亡。病人車
    禍兩個多月後死亡，其死亡原因無法歸因於車禍所導致。有
    行政院衛生署醫事審議委員會第0000000 號及第、0000000
    號鑑定書附卷可稽（見本院卷第97-99 頁、第156-160 頁）
    。
  4.查依上開鑑定結果，被害人林清亮於91年4 月21日因車禍所
    遭受之胸部挫傷及骨盆骨折，造成臥床等狀況，雖有可能增
    加吸入性肺炎及呼吸衰竭之風險，而無法排除車禍與4 月25
    日發生缺氧性呼吸衰竭之關聯性，惟經治療後病情穩定該肺
    炎已痊癒並出院。被害人於91年7 月3 日新近發生十二指腸
    潰瘍合併滲血及表淺性胃潰瘍再住院治療，怡仁醫院並認係
    因被害人有陳舊性肺結核病史且年邁體衰等原因導致肺炎，
    再因肺炎導致合併敗血症及呼吸衰竭死亡，有怡仁醫院怡業
    一字第9108231 號函附卷可稽（見91年度偵字第9903號卷第
    68頁），是被害人林清亮係因此一後發獨立的原因造成肺炎
    導致敗血症及呼吸衰竭而死亡，已超越前所受因被告行為造
    成之車禍外傷之先發原因，形成「超越的因果關係」。本件
    被害人死亡原因，無法歸因於車禍所導致，即難認被害人死
    亡與本件車禍有何因果關係存在。如自客觀歸責理論的立場
    說明，被害人之死亡結果，與被告車禍肇事造成被害人外傷
    之行為間，已偏離常態關聯性，發生所謂「反常的因果歷程
    」，死亡結果已非被告先前所為車禍外傷之風險行為所造成
    ，客觀上即阻斷被告責任。既難認死亡結果與被告車禍肇事
    之過失傷害行為有相當因果關係，亦難認被告具客觀歸責，
    公訴人據此而為因果關係之論斷，認被告應負過失致死罪責
    容有誤會。
  5.至公訴人引為論據之長庚紀念醫院林口分院（91）長庚院法
    字第1271號函僅就被害人林清亮於91年6 月29日出院前期間
    之病情評估其感染原因，惟林清亮經治療後已病情穩定出院
    ；而怡仁醫院死亡證明書則僅記載死亡原因，均不足證明被
    害人最後之死亡原因與車禍有關聯性。另法務部法醫研究所
    僅依據長庚紀念醫院、怡仁綜合醫院之病歷表、及死亡證明
    書所載死亡原因而鑑定，並未有完整之護理記錄、檢驗報告
    、Ｘ光片等完整病歷資料為據，其鑑定自嫌疏略，而不足為
    被告不利之認定，附此敘明。
二、論罪科刑：
  (一)核被告所為，係犯刑法第284 條第1 項前段過失傷害罪。公
    訴人起訴認被告係犯同法第276 條第1 項過失致死罪名，尚
    有未洽（詳後述），惟其基本事實相同，爰於不妨礙事實同
    一範圍內，變更起訴法條。又被告未領有駕駛執照，業據被
    告供承在卷，被告無駕駛執照駕車，因而致人受傷，應依道
    路交通管理處罰條例第86條第1 項加重其刑。再被告於肇事
    後、警員前往現場處理時，當場向警員承認為肇事人而接受
    裁判，已經證人李進城在本院準備程序證述無訛（見本院92
    年5 月20日準備程序筆錄），被告於有權偵查犯罪之機關尚
    不知犯罪行為人之前向警自首而願接受裁判，應依刑法第62
    條前段之規定減輕其刑。被告之刑有加重、減輕者，依法先
    加後減之。
  (二)爰審酌被告並無前科，有臺灣高等法院被告前案紀錄表在卷
    可考，因一時疏未注意車前狀況，肇事致人受傷，其過失程
    度、犯後坦承過失，及被害人骨折傷勢不輕，亦與有過失等
    一切情狀，量處如主文所示之刑，並諭知易科罰金之折算標
    準。
四、據上論斷，應依刑事訴訟法第299 條第1 項前段、第300 條
    ，刑法第284 條第1 項前段、第41條第1 項前段、第62條前
    段，道路交通管理處罰條例第86條第1 項，罰金罰鍰提高標
    準條例第1 條前段、第2 條，判決如主文。
本案經檢察官邱曉華到庭執行職務。
中　　華　　民　　國　　94　　年　　12　　月　　9 　　日
　　　　　　　　      　交通法庭審判長法　官  林孟宜
　　　　　　　　　　　　　　      　  法　官  錢建榮
　　　　　　　　　　　　　　　        法　官  蔡寶樺
以上正本證明與原本無異。
如不服本判決，應於判決送達後10日內向本院提出上訴狀（應附
繕本），上訴於臺灣高等法院。
　　　　　　　　　　　　　        　　書記官　王泰元
中　　華　　民　　國　　94　　年　　12　　月　　9 　　日
附錄：本案論罪科刑法條全文
刑法第284條第1項
因過失傷害人者，處六月以下有期徒刑、拘役或五百元以下罰金
，致重傷者，處一年以下有期徒刑、拘役或五百元以下罰金。
從事業務之人，因業務上之過失傷害人者，處一年以下有期徒刑
、拘役或一千元以下罰金，致重傷者，處三年以下有期徒刑、拘
役或二千元以下罰金。
